---
title: "Corrigé : Apprentissage automatique pour la génomique"
subtitle: "Prédiction de la résistance à la ciprofloxacine chez *E. coli* : phénotypage non supervisé et prédiction supervisée"
author: "DU Bioinformatique, UM6SS"
date: today
date-format: "D MMMM YYYY"
lang: fr
format:
  html:
    toc: true
    toc-depth: 3
    number-sections: true
    theme: cosmo
    code-fold: false
    self-contained: true
    highlight-style: tango
  pdf:
    toc: true
    number-sections: true
    documentclass: article
    geometry: margin=2.5cm
    fig-width: 7
    fig-height: 4.2
execute:
  echo: true
  warning: false
  message: false
  cache: false
bibliography: ../refs/references.bib
---

```{r}
#| label: setup
#| include: false
set.seed(2026)
```

::: {.callout-important}
Ce document est le **corrigé complet** du projet (`projet-enonce.qmd`). Il
ne doit pas être distribué aux étudiants avant la remise de leur travail.
:::

# Déroulé de l'analyse

```text
import des données
      │
compréhension des données
      │
prétraitement
      │
hypothèses de travail
      │
   ┌──┴───────────────────────┐
apprentissage non supervisé   apprentissage supervisé
(phynotype)                    (funcml)
cluster -> valider ->          registre -> comparer -> régler ->
explorer -> interpréter ->     ajuster -> rééchantillonner ->
prédire                        prédire -> interpréter
   └──┬───────────────────────┘
      ▼
lecture croisée : le phénotype non supervisé aide-t-il le modèle supervisé ?
```

Le volet non supervisé cherche *quels groupes d'isolats existent*, sans utiliser l'étiquette de résistance. Le volet supervisé cherche *peut-on prédire la résistance*, et utilise le phénotype trouvé en amont comme une
variable candidate parmi d'autres.

# Import des données

```{r}
#| label: import
library(basetable)

raw <- btread("ecoli_amr_isolate_v2.csv")
dim(raw)
```

# Compréhension des données

```{r}
#| label: understand
library(basetable)

preview(raw)
count(raw, by = "ciprofloxacin")
```

Une ligne = un isolat d'*E. coli* : caractéristiques d'assemblage
(`genome_length`, `gc_content`, `contigs`, `mlst`), métadonnées
(`isolation_country`, `host_name`, `collection_year`), et phénotypes AST
pour 8 antibiotiques, dont `ciprofloxacin`, la cible du volet supervisé.

La ciprofloxacine est une fluoroquinolone, antimicrobien critique de
priorité maximale selon l'OMS et traitement oral de première ligne pour les
infections urinaires et bactériémies à *E. coli* ; la perdre restreint les
options à des molécules généralement injectables, plus toxiques, ou les
deux. Biologiquement, la résistance est surtout acquise par mutations
chromosomiques ponctuelles dans les régions déterminant la résistance aux
quinolones (QRDR) de `gyrA` (ADN gyrase) et `parC` (topoisomérase IV),
les enzymes ciblées par la ciprofloxacine, qui produisent individuellement des
sauts nets de concentration minimale inhibitrice. C'est pourquoi la
séparation résistant/sensible est en général propre et bimodale pour cet
antibiotique, même selon différentes méthodes de ML [@anahtar2021],
contrairement à des antibiotiques aux distributions de CMI continues et
chevauchantes : une partie de la "facilité" de classification obtenue plus
bas tient au mécanisme de l'antibiotique, pas seulement aux variables
utilisées.

# Prétraitement

Objectifs : une ligne par isolat, une cible binaire propre, et deux types
de valeurs manquantes traités différemment. Un résultat AST jamais réalisé
("non testé") est codé comme catégorie explicite : l'imputer fabriquerait
un résultat clinique qui n'a jamais été mesuré. `isolation_country`, à
l'inverse, est une métadonnée de collecte : manquante parce qu'un
enregistrement est incomplet, pas parce qu'un test a été sauté. C'est une
cible légitime d'imputation, réalisée avec `missknn::missknn()`
[imputation par k plus proches voisins masqués sur les variables
d'assemblage et de métadonnées observées conjointement], plutôt que
regroupée dans une catégorie "Inconnu" générique, ce qui confondrait des
enregistrements réellement manquants avec une vraie catégorie
"pays rare/inconnu" et ajouterait du bruit exactement là où **H3** en a le
moins besoin.

```{r}
#| label: install-missknn
#| eval: false
install.packages("pak")
pak::pak("ielbadisy/missknn")
```

```{r}
#| label: preprocess
library(missknn)

abx_other <- c("ampicillin", "cefotaxime", "meropenem", "sxt",
               "ceftazidime", "gentamicin", "pip_taz")

iso <- raw |>
  uniquerows(cols = "genome_id", .keep_all = TRUE) |>
  subset(ciprofloxacin %in% c("Resistant", "Susceptible")) |>
  transform(
    cipro_R  = factor(ifelse(ciprofloxacin == "Resistant", "R", "S"), levels = c("S", "R")),
    host_grp = factor(ifelse(is.na(host_name), "Unknown",
                      ifelse(grepl("Homo sapiens", host_name), "Human", "Animal/other")))
  )

# isolation_country : métadonnée imputable (missknn), contrairement aux AST
country_imp <- iso[, c("isolation_country", "genome_length", "gc_content",
                        "contigs", "collection_year")]
country_imp$isolation_country <- factor(country_imp$isolation_country)
imp <- missknn(country_imp, k = 5, seed = 2026)
iso$isolation_country <- complete(imp)$isolation_country

# pays rares regroupés ("Other" = rare, pas manquant) pour éviter des niveaux absents d'un pli de CV
frequent_countries <- names(which(table(iso$isolation_country) >= 25))
iso$country_grp <- factor(ifelse(
  iso$isolation_country %in% frequent_countries,
  as.character(iso$isolation_country), "Other"
))

# co-résistance : NA = "non testé", catégorie structurelle, non imputée
for (a in abx_other) iso[[a]] <- factor(nato(iso[[a]], "Not_tested"))

iso <- pick(iso, c("genome_id", "cipro_R",
                   "genome_length", "gc_content", "contigs",
                   abx_other, "host_grp", "country_grp"))
iso <- iso[complete.cases(iso), ]

dim(iso)
count(iso, by = "cipro_R")
```

```{r}
#| label: prevalence
prev <- mean(iso$cipro_R == "R")
round(prev, 3)
```

La prévalence de résistance est d'environ `r round(100 * prev)`% : une
cible **déséquilibrée**, ce qui oriente le choix des métriques dans le
volet supervisé. Le déséquilibre de classes est l'une des propriétés
structurelles des données génomiques qui met le plus souvent en défaut les
outils par défaut : l'exactitude et même l'AUC-ROC peuvent sembler
trompeusement élevées sur la classe majoritaire alors que le modèle est peu
informatif pour la classe minoritaire [@whalen2022], d'où le choix, plus
bas, de rapporter le score de Brier, la calibration et une lecture
précision/rappel de la ROC [@saito2015] en complément de l'AUC seule.

# Hypothèses de travail

- **H1, co-résistance.** Les autres phénotypes bêta-lactamines/
  aminosides (`cefotaxime`, `ceftazidime`, `gentamicin`) sont-ils associés
  à la résistance ciprofloxacine, plausible via des plasmides/intégrons
  partagés ? Chez *E. coli*, la résistance aux céphalosporines de 3ᵉ
  génération (`cefotaxime`, `ceftazidime`) est très majoritairement portée
  par des bêta-lactamases à spectre étendu (BLSE, famille `bla`-CTX-M), et
  la résistance aux aminosides (`gentamicin`) par des enzymes modifiant les
  aminosides ; ces deux classes de gènes sont fréquemment co-portées, avec
  des intégrons de classe 1 et parfois des gènes de résistance plasmidique
  aux quinolones (PMQR : `qnr`, `aac(6')-Ib-cr`), sur les mêmes grands
  plasmides conjugatifs. Un effet moyen positif de `cefotaxime_AST` sur la
  résistance ciprofloxacine serait cohérent avec une **co-sélection par
  éléments génétiques mobiles partagés**, pas une preuve que la résistance
  au céfotaxime cause mécaniquement la résistance à la ciprofloxacine, au
  mieux, deux passagers génétiquement liés.
- **H2, signal d'assemblage.** `genome_length`/`gc_content` portent-ils
  un signal, vraisemblablement un marqueur indirect du contenu accessoire
  (plasmides, éléments mobiles) plutôt qu'un effet direct ? Chez
  *E. coli*, l'essentiel de la variation inter-isolats de longueur
  d'assemblage vient du génome accessoire (plasmides, prophages, îlots
  génomiques) plutôt que du génome cœur, et l'ADN acquis par transfert
  horizontal a souvent un %GC différent du ~50,8% chromosomique de base ;
  ces deux variables sont donc des proxys grossiers de la quantité d'ADN
  étranger porté par un isolat, cohérent avec le rôle dominant du transfert
  horizontal de gènes dans la résistance des Enterobacteriaceae identifié
  par @moradigaravand2018, plutôt que des marqueurs à lien mécanistique
  direct avec la résistance aux quinolones comme le sont `gyrA`/`parC`.
- **H3, confusion géographique/hôte.** `country_grp`/`host_grp` sont-ils
  répartis inégalement entre classes, risque d'effet de collecte plutôt
  que de biologie ? Mais "effet de collecte" et "biologie" ne sont pas
  toujours séparables en pratique : @moradigaravand2018 ont montré que la
  structure de population (lignée phylogénétique) seule prédit la
  résistance d'*E. coli* avec ~0,79 d'exactitude, en grande partie parce
  que quelques clones multirésistants à haut risque (p. ex. ST131) se sont
  diffusés mondialement et dominent certaines collections. Un rang élevé
  pour `country_grp` peut donc signifier soit un artefact
  d'échantillonnage, soit le reflet, dans ce jeu de données, de la
  diffusion réelle d'un clone résistant ; la validation croisée groupée et
  l'effet ajusté ci-dessous permettent de trancher partiellement, mais pas
  totalement sans données de typage de souche (p. ex. `mlst`) explicitement
  intégrées au modèle.

H1 et H3 sont, structurellement, la même menace lue sous deux angles : une
variable réellement prédictive (H1) est difficile à distinguer d'une
variable qui ne fait que co-varier avec la façon dont les isolats ont été
collectés (H3), sauf à modéliser explicitement la structure de collecte.
C'est un cas particulier des pièges de **dépendance** et de **confusion**
catalogués pour l'apprentissage automatique génomique par @whalen2022 : des
exemples d'un même pays ou d'un même lot d'étude ne sont pas des tirages
indépendants, si bien qu'une validation croisée classique, exemple par
exemple, peut sembler performante pour des raisons sans rapport avec la
biologie de la résistance.

```{mermaid}
%%| label: fig-confounding-dag
%%| fig-cap: "Deux lectures d'une association co-résistance/phénotype : un effet direct ou de mécanisme partagé (H1), ou un effet artefactuel induit par la collecte (H3)."
flowchart LR
  classDef hyp fill:#eef2ff,stroke:#4338ca,color:#1e1b4b;
  classDef obs fill:#f0fdf4,stroke:#15803d,color:#052e16;
  classDef out fill:#fef2f2,stroke:#b91c1c,color:#450a0a;

  cef["résistance céfotaxime /\nceftazidime / gentamicine"]:::obs
  geo["country_grp / host_grp\n(collecte)"]:::obs
  cip["cipro_R"]:::out

  cef -- "H1 : plasmide/intégron partagé\n(biologique)" --> cip
  geo -- "H3 : échantillonnage inégal\n(confusion)" --> cef
  geo -- "H3 : échantillonnage inégal\n(confusion)" --> cip
```

Le volet non supervisé teste si les isolats se regroupent en phénotypes
cohérents avec ces hypothèses *avant* toute utilisation de l'étiquette ; le
volet supervisé les teste directement via l'importance de variable et un
effet ajusté.

---

# Apprentissage non supervisé

## Installation et chargement de `phynotype`

```{r}
#| label: load-phynotype
#| eval: false
install.packages("pak")
pak::pak("ielbadisy/phynotype")
```

```{r}
#| label: library-phynotype
library(phynotype)
```

## Préparation des données mixtes

```{r}
#| label: prep-mixed
cluster_vars <- c("genome_length", "gc_content", "contigs",
                   abx_other, "host_grp", "country_grp")

iso_mixed <- prepare_mixed_data(iso[, cluster_vars], center = TRUE, scale = TRUE)
dim(iso_mixed)
```

## Clustering

```{r}
#| label: cluster
fit_phen <- cluster(iso_mixed, method = "kmeans", k = 3, seed = 2026)
fit_phen
sizes(fit_phen)
```

## Validation

```{r}
#| label: validate
val <- validate(fit_phen)
val$metrics_table
```

**Méthode.** Pour une observation $i$ affectée au cluster $C_i$, la
largeur de silhouette compare la dissimilarité intra-cluster
$a(i)$ (distance moyenne aux autres membres de $C_i$) à la dissimilarité
au cluster voisin le plus proche $b(i)$ :
$$s(i) = \frac{b(i) - a(i)}{\max(a(i), b(i))} \in [-1, 1].$$
L'indice de Calinski-Harabasz est un rapport de variance
inter/intra-cluster (analogue à un F de l'ANOVA, à maximiser), l'indice de
Davies-Bouldin moyenne, pour chaque cluster, la similarité au cluster le
plus proche (à minimiser). L'ARI bootstrap ré-échantillonne les données,
reclustérise, et compare chaque partition bootstrap à la partition
originale via l'indice de Rand ajusté
$\mathrm{ARI} = (\mathrm{RI} - \mathbb{E}[\mathrm{RI}]) / (\max(\mathrm{RI}) - \mathbb{E}[\mathrm{RI}])$,
qui vaut 1 pour un accord parfait et ~0 pour un accord de niveau hasard.

**Interprétation.** Pour $k = 3$ : silhouette = 0,155 (structure modeste,
attendue sur des données mixtes réelles et non des blobs synthétiques),
Calinski-Harabasz = 72,2, Davies-Bouldin = 2,41, et surtout ARI bootstrap =
**0,976** - la partition est presque parfaitement reproduite sous
ré-échantillonnage, un signal de stabilité fort.

```{r}
#| label: validate-grid
grid_val <- validate(iso_mixed, method = "kmeans", k = 2:6)
grid_val$metrics_table
```

**Interprétation de la grille $k = 2..6$.** La silhouette reste plate
(0,13 à 0,17) sur toute la grille - $k=4$ et $k=6$ l'emportent même
légèrement (0,170-0,171) sur $k=3$ (0,155) - mais l'ARI bootstrap se
dégrade fortement au-delà de $k=3$ : 0,997 ($k=2$), 0,981 ($k=3$), 0,921
($k=4$), puis chute à 0,769 ($k=5$) et 0,606 ($k=6$). C'est exactement le
compromis validité/stabilité annoncé plus haut : un $k$ plus grand
"achète" un gain géométrique marginal et non monotone au prix d'une perte
de reproductibilité substantielle. $k=3$ est retenu comme le plus grand
$k$ qui reste dans la zone de haute stabilité (ARI $>0,95$).

## Exploration

```{r}
#| label: explore
expl <- explore(fit_phen, data = iso[, cluster_vars])
names(expl)
```

### Projection des clusters

```{r}
#| label: embedding
#| fig-height: 4.5
plot_clusters(fit_phen, data = iso_mixed)
```

### Silhouette

```{r}
#| label: silhouette
#| fig-height: 4.5
plot_silhouette(fit_phen, data = iso_mixed)
```

### Consensus et co-association

```{r}
#| label: metacluster
mfit <- metacluster(
  iso_mixed,
  methods = c("kmeans", "pam", "hclust"),
  k = 2:5,
  seed = 2026
)
mfit$stability_summary
mfit$selection_summary
```

```{r}
#| label: coassoc-consensus
#| fig-height: 4.5
plot_coassoc(mfit)
plot_consensus(mfit)
plot_dendrogram(mfit)
```

### Profils des variables

```{r}
#| label: profiles
#| fig-height: 4.5
plot_feature_profiles(expl)
expl$separation_table
```

Lecture biologique, pas seulement géométrique : un cluster qui se sépare
principalement sur `cefotaxime`/`ceftazidime`/`gentamicin` (co-résistance)
est la signature phénotypique qu'un plasmide multirésistant produirait -
une lignée porteuse de BLSE et d'enzymes modifiant les aminosides, repérée
par un seul passage non supervisé, sans jamais utiliser `cipro_R` (H1). Un
cluster qui se sépare surtout sur `country_grp`/`host_grp` est exactement
ce à quoi ressemblerait un artefact d'échantillonnage/de lignée (H3) -
signal à noter avant même de toucher à l'étiquette.

**Interprétation.** Le biplot place le cluster 3 nettement du côté
`country_grp_England`/`country_grp_United.Kingdom`/`host_grp_Human`, le
cluster 1 du côté `country_grp_USA`/co-résistance "Not_tested", et le
cluster 2 vers `country_grp_Other` : les deux premiers axes de l'ACM
séparent donc les isolats **autant par géographie de collecte que par
profil de résistance**, un signal H3 visible dès l'étape non supervisée,
avant tout modèle prédictif.

### Tailles des clusters

```{r}
#| label: sizes
#| fig-height: 3.5
plot_cluster_sizes(fit_phen)
```

### Biplot

```{r}
#| label: biplot
#| fig-height: 4.5
plot_biplot(fit_phen)
plot_biplot(fit_phen, variant = "cos2")
```

## Interprétabilité

Chaque étape ci-dessus décrit les *données* ; les trois méthodes suivantes
décrivent la *règle de clustering* ajustée, traitée comme un prédicteur
boîte noire et sondée exactement comme un classifieur, avec la famille de
méthodes agnostiques au modèle passées en revue par @watson2022. `kmeans`
n'est pas intrinsèquement interprétable : une affectation de cluster ne
vient pas avec un "parce que", donc les trois outils suivants sont tous
post-hoc et agnostiques au modèle ; ce qui diffère est la portée
(globale/locale).

### Importance par permutation

```{r}
#| label: permute-importance
#| fig-height: 4.5
imp_clust <- feature_importance(fit_phen, data = iso_mixed, metric = "silhouette",
                                 n_repeats = 10, seed = 2026)
imp_clust$summary
plot(imp_clust)
```

**Méthode.** Pour chaque variable $j$, `feature_importance()` permute
$x_j$ à travers les observations et mesure la dégradation de la métrique
de clustering choisie (ici la silhouette moyenne) :
$$\mathrm{Imp}(j) = \overline{\text{silhouette}}(X) - \overline{\text{silhouette}}(X_{\pi_j}),$$
moyennée sur `n_repeats = 10` permutations indépendantes ; une variable
sans rôle dans la géométrie du clustering donne une importance proche de
0.

Lecture face à **H1**–**H3** : si `country_grp`/`host_grp` arrivent en
tête, les phénotypes trouvés ci-dessus reflètent, au moins en partie, une
signature de collecte plutôt que biologique (H3).

**Interprétation.** `host_grp_Unknown` et `country_grp_Norway` dominent
le classement (~0,030 chacune), suivies de `host_grp_Human` (~0,027),
`country_grp_England` (~0,018) et `country_grp_United.Kingdom` (~0,017) ;
les variables de co-résistance (`sxt_Not_tested`, `pip_taz_*`) occupent
une place intermédiaire, et `genome_length`/`gc_content` un rang faible.
La géométrie du clustering est donc majoritairement portée par les
métadonnées de collecte plutôt que par le signal d'assemblage - un
signal H3 net dès l'étape non supervisée.

### Profils ceteris paribus

```{r}
#| label: ceteris-paribus
#| fig-height: 4.5
cp <- ceteris_paribus(
  fit_phen, iso_mixed[1:3, ],
  features = c("genome_length", "gc_content"),
  grid_size = 20
)
plot(cp)
```

### LIME

```{r}
#| label: lime
#| fig-height: 4.5
lx <- lime_explain(fit_phen, iso_mixed[1:3, ], n_permutations = 100,
                    n_features = 6, seed = 2026)
lx$explanations[, c("observation", "feature", "estimate", "direction")]
plot(lx)
```

## Prédiction et rattachement au volet supervisé

```{r}
#| label: predict-phynotype
new_isolates <- iso_mixed[1:5, ]
pred_phen <- predict(fit_phen, new_isolates)
pred_phen$clusters
head(pred_phen$distances)
```

```{r}
#| label: attach-phenotype
iso$phenotype <- factor(clusters(fit_phen))
count(iso, by = c("phenotype", "cipro_R"))
```

Les phénotypes ont été construits **sans** `cipro_R` ; les croiser
maintenant est une vérification externe légitime, pas un raisonnement
circulaire.

**Interprétation.** Le taux de résistance observé diffère nettement
selon le phénotype : phénotype 1 (n = 350) 40/350 = 11,4% R, phénotype 2
(n = 129) 49/129 = **38,0% R**, phénotype 3 (n = 204) 55/204 = 27,0% R,
contre 21,1% en moyenne globale. Le phénotype 2, le plus petit cluster et
celui associé au pic de co-résistance dans le profil de variables
ci-dessus, concentre plus de trois fois plus de résistance que le
phénotype 1 : une structure trouvée sans étiquette porte donc déjà, à ce
stade, un signal externe non trivial.

---

# Apprentissage supervisé

## Installation et chargement des packages

```{r}
#| label: load-supervised
#| eval: false
install.packages("pak")
pak::pak("ielbadisy/funcml")
```

`fastgbm` et `densemlp` sont désormais deux apprenants **enregistrés
directement dans `funcml`** (dépendances de `funcml`, installées avec lui) :
plus besoin de les charger ni de les appeler séparément, ils passent par la
même interface `fit()`/`compare()`/`predict()`/`interpret()` que les cinq
autres.

```{r}
#| label: library-supervised
library(funcml)
```

## Jeu de test

Le jeu de test est mis de côté **une seule fois**, avant tout réglage ou
sélection de modèle, et n'est utilisé qu'à la fin pour la ROC, la
calibration et l'analyse de courbe de décision (garde-fou contre le piège
de **fuite de données**) : tout prétraitement ou sélection ajusté sur les
données regroupées avant la séparation laisserait fuiter de l'information
sur le jeu de test vers l'entraînement, gonflant artificiellement la
performance apparente [@whalen2022].

```{r}
#| label: split
f <- cipro_R ~ genome_length + gc_content + contigs +
     ampicillin + gentamicin + cefotaxime + meropenem + sxt +
     ceftazidime + pip_taz + host_grp + country_grp + phenotype

set.seed(2026)
idx_test <- sample(nrow(iso), floor(0.25 * nrow(iso)))
train <- iso[-idx_test, ]
test  <- iso[ idx_test, ]
c(train = nrow(train), test = nrow(test))
```

## Comparaison des sept apprenants

Les sept candidats sont désormais **tous enregistrés directement dans
`funcml`** - `fastgbm` et `densemlp` le sont depuis leur intégration comme
apprenants natifs du package - et donc comparés en un seul appel à
`compare()` sur validation croisée à 5 plis, sur le jeu d'entraînement
uniquement. Outre l'AUC et le score de Brier (adaptés au déséquilibre de
classes constaté plus haut), l'exactitude (`accuracy`) et le F1-score sont
rapportés à titre indicatif : à prévalence ~`r round(100 * prev)`%,
l'exactitude seule peut être trompeusement élevée sur la classe
majoritaire [@whalen2022], et le F1-score, moyenné macro sur les deux classes (implémentation `funcml`),
est une lecture complémentaire plus sensible à une faiblesse sur la classe
minoritaire.

```{r}
#| label: compare-funcml
#| fig-height: 4
candidate_models <- c("glm", "rpart", "ranger", "kknn", "e1071_svm",
                       "fastgbm", "densemlp")

cmp <- compare(
  data = train, formula = f,
  models = candidate_models,
  resampling = cv(5, seed = 2026),
  metrics = c("auc", "brier", "accuracy", "f1"),
  seed = 2026
)
cmp$results
plot(cmp)
```

`glm` = régression logistique (référence linéaire interprétable) ;
`rpart` = arbre de décision unique ; `ranger` = forêt aléatoire ;
`fastgbm` = boosting de gradient histogramme (backend compilé) ;
`densemlp` = réseau dense feed-forward natif ; `kknn` = k plus proches
voisins ; `e1071_svm` = machine à vecteurs de support. Le choix du modèle
se lit sur l'intervalle, pas seulement sur la moyenne : un écart plus petit
que la largeur de l'intervalle n'est pas une différence réelle, et un
classement qui diverge entre AUC/Brier et accuracy/F1 est lui-même une
information sur le déséquilibre de classes.

**Méthode.** L'AUC-ROC est la probabilité qu'un isolat résistant tiré au
hasard reçoive un score plus élevé qu'un isolat sensible tiré au hasard
(équivalent de la statistique $U$ de Mann-Whitney normalisée), donc
insensible à la prévalence. Le score de Brier est l'erreur quadratique
moyenne sur les probabilités prédites,
$\mathrm{Brier} = \frac{1}{n}\sum_i (\hat p_i - y_i)^2$ (à minimiser).
L'exactitude est $(\mathrm{TP}+\mathrm{TN})/n$ ; le F1 (ici macro-moyenné
sur les deux classes) est la moyenne harmonique précision/rappel,
$F_1 = 2 \cdot \frac{\text{précision} \cdot \text{rappel}}{\text{précision} + \text{rappel}}$.

**Interprétation.** `ranger` domine sur les quatre métriques : AUC =
0,889 [0,877 ; 0,900], Brier = 0,207, exactitude = 0,864, F1 = 0,782.
`kknn` (AUC 0,857) et `glm` (AUC 0,837) suivent, avec des intervalles qui
chevauchent partiellement celui de `ranger`. `fastgbm` (AUC 0,743) et
`rpart` (AUC 0,700) sont nettement en retrait ; `densemlp` (AUC 0,805)
se situe dans la zone intermédiaire mais avec l'écart-type le plus élevé
du lot, cohérent avec un réseau de neurones plus gourmand en données que
les quelques centaines d'isolats disponibles ici.

```{r}
#| label: select-best
auc_tbl <- subset(cmp$results, metric == "auc")
best_model <- auc_tbl$model[which.max(auc_tbl$mean)]
best_model
```

Sur ce jeu de données et ce découpage, `ranger` (forêt aléatoire) arrive
généralement en tête sur l'AUC validée croisée, avec `kknn` et `glm`
proches derrière ; `fastgbm` et `densemlp`, malgré leur flexibilité
supplémentaire, n'apportent pas de gain net sur un jeu de cette taille
(quelques centaines d'isolats), un rappel que la complexité
supplémentaire n'est pas automatiquement récompensée sur des données
tabulaires modestes [@moradigaravand2018]. Comme les sept modèles passent
désormais tous par `funcml::fit()`/`predict()`/`interpret()`, `best_model`
peut être n'importe lequel des sept sans adaptation des sections
suivantes, quel que soit celui qui l'emporte sur votre exécution.

## Réglage des hyperparamètres

`funcml::tune()` prend une grille explicite (`expand.grid()` sur les
hyperparamètres du modèle) ; il n'existe pas de grille "par défaut"
générée automatiquement par le package. La grille ci-dessous ne couvre
que `best_model` et reste volontairement petite (validation croisée à 5
plis $\times$ jusqu'à 27 configurations).

```{r}
#| label: tuning-grid
tuning_grid <- switch(best_model,
  ranger    = expand.grid(num.trees = c(300, 500, 800),
                           mtry = c(2, 4, 6),
                           min.node.size = c(1, 5, 10)),
  rpart     = expand.grid(cp = c(0.001, 0.01, 0.05),
                           minsplit = c(10, 20, 40)),
  kknn      = expand.grid(k = c(5, 7, 11, 15), distance = c(1, 2)),
  e1071_svm = expand.grid(cost = c(0.1, 1, 10), gamma = c(0.01, 0.1, 1)),
  fastgbm   = expand.grid(ntrees = c(100, 200, 400),
                           learning_rate = c(0.05, 0.1, 0.2),
                           max_depth = c(3, 5, 7)),
  densemlp  = expand.grid(dropout = c(0, 0.2), lr = c(1e-3, 5e-4)),
  glm       = NULL
)
```

```{r}
#| label: tune
if (!is.null(tuning_grid)) {
  tuned <- tune(
    data = train, formula = f, model = best_model,
    grid = tuning_grid,
    resampling = cv(5, seed = 2026),
    metric = "auc", type = "prob"
  )
  tuned
  tuned$best
  plot(tuned)
  fit_best <- tuned$fit_best
} else {
  fit_best <- fit(f, data = train, model = best_model, seed = 2026)
}
```

`glm` n'a pas d'hyperparamètre à régler dans cette paramétrisation : la
grille est `NULL` et le modèle final est simplement ajusté sur ses
réglages par défaut.

## Ajustement final

```{r}
#| label: fit
fit_best
```

## Validation croisée groupée

Une validation croisée standard stratifiée suppose des plis échangeables ;
quand les isolats se regroupent par collecte (`country_grp`), une
validation **groupée** est la vérification honnête d'un effet de collecte
(H3), le piège de **dépendance** : des exemples d'une même étude/collecte
ne sont pas des tirages indépendants, et un pli qui répartit des isolats
d'une même collecte entre entraînement et test laisse le modèle apprendre
des raccourcis propres à la collecte plutôt que de la biologie
[@whalen2022].

```{r}
#| label: resampling
gcv <- group_cv(v = 5, group = train$country_grp, seed = 2026)
ev_grouped <- evaluate(
  data = train, formula = f, model = best_model, spec = fit_best$spec,
  resampling = gcv, metrics = c("auc", "brier", "accuracy", "f1"), seed = 2026
)
ev_grouped$summary
plot(ev_grouped)
```

Une baisse d'AUC par rapport à la validation croisée stratifiée standard
est le signe qu'une partie de la performance précédente était un effet de
collecte plutôt que de la biologie.

**Interprétation.** L'AUC validée par groupe (pays) tombe à **0,714**
[0,567 ; 0,860], contre 0,889 en validation croisée standard - une baisse
d'environ 0,17, avec un intervalle de confiance nettement plus large
(reflet du petit nombre de groupes-plis). L'exactitude (0,691) et le F1
(0,668) reculent de façon similaire, et le Brier se dégrade (0,412 contre
0,207). Une partie substantielle de la performance apparente du modèle
provient donc bien d'un raccourci de collecte plutôt que d'un signal
biologique généralisable - un résultat H3 sans ambiguïté sur ces données.

## Prédiction

```{r}
#| label: predict-funcml
p_mat <- predict(fit_best, newdata = test, type = "prob")
head(p_mat)

p_R <- p_mat[, "R"]
cls <- predict(fit_best, newdata = test)
table(predicted = cls, observed = test$cipro_R)

c(accuracy = accuracy(test$cipro_R, cls),
  f1       = f1(test$cipro_R, cls))
```

Sur le jeu de test, l'exactitude et le F1 se lisent en complément de l'AUC
et du Brier ci-dessous, jamais à sa place : à prévalence
~`r round(100 * prev)`%, une exactitude élevée peut simplement refléter la
classe majoritaire, tandis que le F1 macro est plus sensible à une
éventuelle faiblesse sur la classe minoritaire.

**Interprétation.** La matrice de confusion (135 S/S, 21 R prédits S, 1 S
prédit R, 13 R/R) donne une **spécificité** $\mathrm{TN}/(\mathrm{TN}+\mathrm{FP}) = 135/136 = 99,3\%$
mais une **sensibilité** (rappel de la classe R)
$\mathrm{TP}/(\mathrm{TP}+\mathrm{FN}) = 13/34 = 38,2\%$ nettement plus
faible : le modèle est très conservateur, il ne prédit presque jamais
"résistant" à tort, mais manque environ 6 isolats résistants sur 10.
Cliniquement, ce sont les faux négatifs (résistance manquée) qui comptent
le plus pour un choix d'antibiotique de première ligne, donc l'exactitude
globale (0,871) masque une faiblesse réelle sur la classe qui importe.
Le F1 (0,778, macro) le reflète en partie en pondérant les deux classes
également, mais une lecture clinique demande de regarder la sensibilité
isolément plutôt que l'exactitude ou le F1 seuls.

## Interprétabilité

### Importance de variable

```{r}
#| label: varimp
#| fig-height: 4.5
vip <- interpret(fit_best, data = train, method = "permute", seed = 2026)
vip$result$scores
plot(vip)
```

Classement **global**, agnostique au modèle : dégradation de la
performance validée croisée quand une variable est permutée. Lu
directement face aux trois hypothèses : un rang élevé pour les phénotypes
de co-résistance soutient H1, un rang élevé pour `country_grp`/`host_grp`
signale H3, cohérent avec la vérification par validation groupée
ci-dessus.

**Méthode.** Même principe que pour le clustering, appliqué ici à la
métrique de classification :
$\mathrm{Imp}(j) = \mathrm{métrique}(X) - \mathrm{métrique}(X_{\pi_j})$,
moyennée sur les plis de validation croisée, où permuter une variable
casse son association avec la cible sans changer sa distribution
marginale.

**Interprétation.** `gc_content` arrive en tête, suivi de `country_grp`,
`genome_length`, `gentamicin`, `sxt`, `host_grp` et `contigs` ; les
variables de co-résistance (`ceftazidime`, `ampicillin`, `cefotaxime`)
occupent un rang intermédiaire. `phenotype` se classe avant-dernier,
juste au-dessus de `pip_taz` et `meropenem` : un signal réel mais modeste,
cohérent avec les 0,014 de contribution SHAP moyenne obtenus plus bas.
Le classement mélange donc des variables H1 (co-résistance),
H2 (assemblage) et H3 (`country_grp`, `host_grp`) sans qu'aucune
hypothèse ne domine nettement les autres.

### Dépendance partielle

```{r}
#| label: pdp
#| fig-height: 4
plot(interpret(fit_best, data = train, method = "pdp", features = "gc_content"))
plot(interpret(fit_best, data = train, method = "pdp", features = "genome_length"))
```

Cohérent avec **H2** : un marqueur réellement indirect de contenu
accessoire devrait montrer une pente faible ou bruitée plutôt qu'un effet
net.

**Méthode.** La dépendance partielle moyenne, sur la grille de valeurs de
$x_S$, la prédiction obtenue en fixant $x_S$ et en laissant varier toutes
les autres variables selon leur distribution empirique observée :
$$\hat f_S(x_S) = \frac{1}{n}\sum_{i=1}^n \hat f(x_S, x_{C,i}).$$
C'est un effet **marginal moyen** sur le jeu d'entraînement : il peut
masquer des effets d'interaction hétérogènes entre individus.

**Interprétation.** Pour `gc_content`, la probabilité prédite de
résistance décline d'environ 0,83 à 0,68 lorsque le %GC passe de 50,2 à
50,9 - une pente modeste mais réelle sur toute la plage observée. Pour
`genome_length`, la courbe reste quasi plate jusqu'à ~5,0 Mb (~0,77-0,80)
puis décline vers ~0,70 au-delà de 5,2-5,4 Mb : un seuil plutôt qu'une
relation linéaire. Dans les deux cas la direction observée (plus de
contenu accessoire associé, ici, à *moins* de résistance ciprofloxacine)
n'a pas d'interprétation mécaniste évidente et ne doit pas être
sur-interprétée ; ce qui compte pour H2 est que l'amplitude reste modérée
par rapport aux variables de co-résistance, cohérent avec un effet
indirect plutôt qu'un mécanisme direct comme `gyrA`/`parC`.

### SHAP

```{r}
#| label: shap
shap_local <- interpret(
  fit_best, data = train, method = "shap",
  newdata = test[1, , drop = FALSE], nsim = 30, seed = 2026
)
print(shap_local)
```

**Méthode.** La valeur de Shapley attribue à chaque variable $j$ sa
contribution moyenne à la prédiction sur toutes les coalitions possibles
de variables :
$$\phi_j = \sum_{S \subseteq \{1,\dots,p\}\setminus\{j\}} \frac{|S|!\,(p-|S|-1)!}{p!}\Big[f(S\cup\{j\}) - f(S)\Big],$$
de sorte que $\sum_j \phi_j = \hat f(x) - \mathbb{E}[\hat f(X)]$ : les
contributions se décomposent exactement autour de la prédiction moyenne.
`funcml` les approxime ici par échantillonnage Monte-Carlo (`nsim`).

**Local** : pourquoi cette prédiction précise.

**Interprétation.** Pour l'observation 1, la prédiction (0,077, très
faible risque) est tirée vers le bas par `country_grp = Norway`
($\phi = -0{,}051$) et `host_grp = Unknown` ($\phi = -0{,}037$), et un peu
remontée par `ampicillin = Resistant` ($\phi = +0{,}033$) et
`gc_content = 50,7` ($\phi = +0{,}028$) ; `phenotype = 1` ne contribue que
$-0{,}019$, cohérent avec son rang modeste en importance globale.

```{r}
#| label: shap-waterfall
#| fig-height: 4.5
plot(shap_local, kind = "waterfall")
```

**Importance globale** : contribution absolue moyenne par variable,
$\overline{|\phi_j|} = \frac{1}{n}\sum_i |\phi_j^{(i)}|$.

```{r}
#| label: shap-global
#| fig-height: 4.5
shap_global <- interpret(
  fit_best, data = train, method = "shap",
  newdata = test, nsim = 10, seed = 2026
)
plot(shap_global, kind = "bar")
```

```{r}
#| label: shap-beeswarm-dependence
#| fig-height: 4.5
plot(shap_global, kind = "beeswarm")
plot(shap_global, kind = "dependence", v = "gc_content")
```

**Interprétation.** Le classement SHAP global reprend, dans un ordre
proche, celui de l'importance par permutation : `country_grp` (0,042) et
`gc_content` (0,039) en tête, puis `sxt` (0,030), `gentamicin` (0,029),
`genome_length` (0,026), `ceftazidime` (0,025), `ampicillin` (0,024),
`cefotaxime` (0,023), `host_grp` (0,018), `phenotype` (0,014, à égalité
avec `contigs`), `pip_taz` (0,010) et `meropenem` (0,005) en queue. Le
beeswarm montre, pour `ampicillin`/`cefotaxime`, que les valeurs de
variable élevées (rouge = `Resistant`) portent les contributions SHAP les
plus positives, cohérent avec H1.

À noter, comme point méthodologique : le graphe de dépendance SHAP pour
`gc_content` sur le jeu de test montre une relation **positive** (SHAP
croissant avec le %GC), à l'opposé de la pente négative observée sur le
PDP calculé sur le jeu d'entraînement. Ce n'est pas une contradiction
mais un rappel que le PDP moyenne un effet marginal sur toute la
distribution d'entraînement, tandis que la dépendance SHAP reflète les
contributions locales, sensibles aux interactions, sur les observations
de test : les deux méthodes répondent à des questions légèrement
différentes et ne doivent pas être lues comme interchangeables.

### Calibration

```{r}
#| label: calibration
#| fig-height: 4.5
calib <- interpret(fit_best, data = test, method = "calibration")
summary(calib)
plot(calib)
```

Un modèle peut bien discriminer (AUC élevée) et rester mal calibré : Van
Calster et al. [-@vancalster2019] qualifient la calibration de "talon
d'Achille" de l'analyse prédictive précisément parce que la discrimination
est vérifiée bien plus souvent.

**Méthode.** Les prédictions sont regroupées en $B$ classes de probabilité
(bins) ; l'erreur de calibration attendue moyenne les écarts entre taux
observé et probabilité moyenne prédite par bin, pondérés par leur
effectif $n_b$ :
$$\mathrm{ECE} = \sum_{b=1}^{B} \frac{n_b}{n} \left| \mathrm{acc}(b) - \mathrm{conf}(b) \right|,$$
et l'erreur maximale (MCE) en prend le maximum plutôt que la moyenne
pondérée - un indicateur du pire bin plutôt que de la tendance générale.

**Interprétation.** ECE = 0,104 et MCE = 0,251 sur le jeu de test (176
isolats, donc des bins peu peuplés) : la calibration est imparfaite, avec
un bin autour de 0,25 de probabilité prédite dont le taux observé est
proche de 0 (sur-confiance locale) et, à l'inverse, un bin à ~0,65 de
probabilité prédite dont le taux observé atteint ~0,88 (sous-confiance).
Une AUC de test correcte (0,814, voir plus bas) ne garantit donc pas que
les probabilités prédites soient directement utilisables comme risques
absolus sans recalibration.

### Analyse de courbe de décision

```{r}
#| label: dca
#| fig-height: 4.5
dca_res <- interpret(fit_best, data = test, method = "dca")
plot(dca_res)
```

**Méthode.** Pour un seuil de décision $p_t$ (la probabilité de résistance
à partir de laquelle on choisirait de ne pas prescrire de ciprofloxacine),
le bénéfice net rapporte le nombre de vrais positifs à celui de faux
positifs, pondéré par les probabilités relatives des deux erreurs à ce
seuil :
$$\mathrm{NB}(p_t) = \frac{\mathrm{TP}}{n} - \frac{\mathrm{FP}}{n}\cdot\frac{p_t}{1-p_t},$$
comparé aux stratégies de référence "traiter tout le monde" et "ne traiter
personne".

**Interprétation.** La courbe du modèle reste au-dessus des deux
stratégies de référence sur presque toute la plage de seuils cliniquement
plausibles (jusqu'à ~0,85), et dépasse nettement "traiter tout le monde"
au-delà d'un seuil ~0,20 - la zone où une stratégie non informée
deviendrait rapidement délétère (bénéfice net négatif). Le modèle apporte
donc un bénéfice net positif sur une large plage de seuils de décision, ce
que l'AUC ou le Brier seuls ne montrent pas directement.

### Courbe ROC et AUC

```{r}
#| label: roc-auc
#| fig-height: 4.5
roc_obj <- roc_curve(test$cipro_R, p_R)
cat("AUC test :", round(roc_obj$auc, 3), "\n")
plot(roc_obj)
```

**Interprétation.** L'AUC de test (0,814) est cohérente avec l'AUC
validée croisée sur l'entraînement (0,889) mais plus proche de l'AUC
groupée par pays (0,714, section précédente) - conforme à l'idée que le
jeu de test, séparé une seule fois de façon aléatoire, partage une partie
de la structure de collecte de l'entraînement, alors que la validation
groupée par pays est un test plus sévère de généralisation hors
collecte.

### Effet moyen ajusté

```{r}
#| label: ate
d_cef <- iso |>
  subset(cefotaxime %in% c("Resistant", "Susceptible")) |>
  transform(cefotaxime_AST = factor(as.character(cefotaxime),
                                    levels = c("Susceptible", "Resistant")))

ate <- estimate(
  data = d_cef,
  formula = cipro_R ~ genome_length + gc_content + contigs + cefotaxime_AST + host_grp,
  model = best_model,
  treatment = "cefotaxime_AST",
  estimand = "ATE",
  treatment_level = "Resistant",
  control_level = "Susceptible",
  seed = 2026
)
ate
plot(ate)
```

Sous le modèle, et en supposant l'absence de facteur de confusion résiduel,
passer de sensible à résistant sur le céfotaxime est associé à l'effet
moyen rapporté ci-dessus sur la probabilité de résistance à la
ciprofloxacine, cohérent avec **H1**, sans être en soi une preuve causale.

**Méthode.** L'effet moyen de traitement par g-computation prédit, pour
chaque isolat, la probabilité de résistance dans les deux scénarios
contrefactuels (`cefotaxime_AST` fixé à "Resistant" pour tous, puis à
"Susceptible" pour tous, à `genome_length`/`gc_content`/`contigs`/
`host_grp` observés inchangés), et moyenne la différence :
$$\widehat{\mathrm{ATE}} = \frac{1}{n}\sum_{i=1}^n \Big[\hat f(1, x_{C,i}) - \hat f(0, x_{C,i})\Big].$$
C'est un effet ajusté sous le modèle, valide sous l'hypothèse
d'absence de facteur de confusion résiduel non mesuré - une hypothèse
forte, jamais vérifiable sur données observationnelles.

**Interprétation.** $\widehat{\mathrm{ATE}} = 0{,}3144$, erreur standard
0,0079, IC 95% [0,299 ; 0,330] : un effet ajusté large et précisément
estimé - passer de sensible à résistant sur le céfotaxime est associé à
environ +31 points de probabilité de résistance ciprofloxacine, à
caractéristiques d'assemblage et hôte comparables. C'est le résultat
quantitatif le plus net en faveur de **H1**, à lire avec la réserve
méthodologique ci-dessus : compatible avec une co-sélection plasmidique,
mais pas une preuve causale au sens strict.

---

# Question de lecture croisée

Le phénotype non supervisé (`phenotype`) a été inclus comme variable
candidate dans la formule `f` du volet supervisé dès la comparaison des
sept apprenants. S'il ressort avec une importance de permutation ou une
contribution SHAP non négligeable (à comparer visuellement, sur le graphe
`plot(vip)` / `plot(shap_global, kind = "bar")`, aux variables de
co-résistance et d'assemblage), la structure trouvée sans étiquette porte
une information prédictive réelle, pas seulement du bruit : une validation
externe non triviale du clustering.

# Conclusion

- **H1, co-résistance** : soutenue. `sxt`, `gentamicin`, `ceftazidime`,
  `ampicillin` et `cefotaxime` se classent toutes en position
  intermédiaire à haute en SHAP/importance par permutation, et l'effet
  ajusté du céfotaxime sur la résistance ciprofloxacine est net et précis
  ($\widehat{\mathrm{ATE}} = 0{,}314$, IC 95% [0,299 ; 0,330]).
- **H2, signal d'assemblage** : soutenue, avec une réserve. `gc_content`
  arrive en tête du classement (permutation *et* SHAP) et `genome_length`
  en position intermédiaire, mais les pentes PDP restent d'amplitude
  modeste (0,83 → 0,68 et 0,80 → 0,70 respectivement) et de direction non
  mécanistiquement interprétable - un signal réel mais indirect, pas un
  effet dominant.
- **H3, confusion géographique** : soutenue fortement, à trois niveaux
  indépendants - le biplot et l'importance par permutation du clustering
  non supervisé (`country_grp`/`host_grp` en tête), le rang de
  `country_grp` dans le modèle supervisé (2ᵉ en SHAP), et surtout la chute
  de l'AUC groupée par pays (0,714) par rapport à la validation croisée
  standard (0,889) - une baisse de 0,17 qui ne peut s'expliquer par le
  hasard d'échantillonnage seul.
- **Signal du phénotype** : confirmé mais modeste. `phenotype` contribue
  0,014 en SHAP moyen (avant-dernier rang, devant `pip_taz` et
  `meropenem` seulement), et le taux de résistance observé varie fortement
  selon le phénotype (11,4% à 38,0%) : le clustering non supervisé porte
  une information prédictive réelle, mais secondaire par rapport aux
  variables de co-résistance et d'assemblage directement mesurées.

Précaution valable pour chacun des points ci-dessus : dans leur propre
étude pan-génomique de la résistance d'*E. coli*, @moradigaravand2018
mettent en garde contre l'interprétation causale des variables retenues
par un modèle, "l'impact réel des caractéristiques génétiques étant
confondu par leur distribution phylogénétique et la structure de
population", le même effet de lignée clonale derrière la nuance de H3
ci-dessus.

```{r}
#| label: cleanup
#| include: false
if ("package:basetable" %in% search()) {
  detach("package:basetable", unload = TRUE, force = TRUE)
}
```

Ce que cette analyse **n'établit pas** : un mécanisme causal au-delà des
hypothèses du modèle, une généralisation à d'autres pays/années sans
validation externe, ou un substitut à de véritables prédicteurs
génotypiques (gènes/mutations de résistance via AMRFinderPlus). Un rapport
de ce type de pipeline devrait, en pratique, suivre une grille de lecture -
DOME pour le ML en biologie [@walsh2021dome], TRIPOD+AI pour un modèle
pronostique clinique [@collins2024tripodai].

# Références {#sec-references}

::: {#refs}
:::
